【裁判字號】    98,訴,37
【裁判日期】    980318
【裁判案由】    損害賠償
【裁判全文】
臺灣臺中地方法院民事判決  98年度訴字第37號
原      告  乙○○
訴訟代理人  蔡宜宏律師
被      告  臺中縣大里市公所
法定代理人  甲○○
訴訟代理人  江燕鴻律師
當事人間損害賠償事件，本院於98年3月4日言詞辯論終結，判
決如下：
    主    文
被告應給付原告新臺幣壹佰玖拾萬陸仟陸佰伍拾肆元整，及自九
十七年三月七日起至清償日止，按年息百分之五計算之利息。
訴訟費用由被告負擔。
本判決於原告以新台幣陸拾萬伍仟元供擔保後，得假執行。但
被告如於假執行程序實施前以新臺幣壹佰玖拾萬陸仟陸佰伍拾肆
元為原告預供擔保，得免為假執行。
    事實及理由
壹、原告方面
一、緣原告於96年8月6日參與被告公開招標之「大里市立新托兒
    所」標租案之投標，以最高金額得標，兩造於同年11月9日
    簽訂「臺中縣大里市立新托兒所出租民間經營標租契約書」
    （下稱系爭契約），約定每月租金新台幣 (下同)60168 元
    ，為期五年，合約總價0000000元，且載明原告承租之不動
    產標示為：土地部分，新甲段第1地號（下稱系爭土地），
    租用面積3404.58平方公尺（亦即系爭土地登記之總面積）
    ；房屋部分，門牌號台中縣大里市○○里○○路113號（下
    稱系爭房屋），租用面積460.10平方公尺。系爭契約簽訂後
    ，並依法由公證人作成公證書。
二、惟原告發現實際得使用之面積未達系爭契約所載之3404 .58
    平方公尺，經參與被告所召開之2次協調會後，先於96 年12
    月28日即一次給付五年租金與被告，並以自行委託測量之結
    果，確認其實際得以使用面積為989.21平方公尺，至其餘面
    積2415.37平方公尺部分，被告均未依系爭契約交付與原告
    使用，顯已違反民法第423條所定出租人依約交付租賃物之
    義務，係因可歸責於被告之事由，致為不完全給付，且因被
    告未交付之部分土地上已建有臺中縣警察局霧峰分局十九甲
    派出所建物，該不完全給付部分核屬不能補正，原告自得依
    給付不能之規定行使其權利，而請求債務不履行之損害賠償
    ，即依「臺中縣縣有房地租金率基準」第二點及第三點
    規定即相當於租金之損害1,906,654元及遲延利息。又原告
    為請求被告給付依無法使用土地面積比例計算之金額，曾於
    97年3月6日提出請願書並檢附現況面積成果圖送達被告，既
    已可得確定無法使用之面積，自已生催告之效力，詎被告仍
    拒絕給付，則自上開請願書送達被告之翌日起，被告即應負
    給付遲延責任，爰另請求被告給付自97年3月7日起至清償日
    止按法定利率計算之遲延利息。
三、對被告抗辯之陳述：
(一)既判力部分：
  １前案訴訟係原告起訴請求被告履行協議事件，原告係依據96
    年11月19日兩造減租協議而請求，亦即，原告於前案請求所
    依據者為系爭契約以外之另一契約法律關係，屬上開減租協
    議所生爭議；至於本件訴訟，係原告起訴請求被告債務不履
    行之損害賠償事件，原告起訴請求所依據者為系爭契約之法
    律關係，則屬系爭契約所生爭議。由上可知，前案訴訟與本
    件訴訟，二者訴訟標的之法律關係迥異，自不生前案判決既
    判力拘束本件訴訟之問題，被告上開主張顯不可採。
  ２又原告於前案訴訟之所以提及系爭契約第7條第3項關於調整
    租金之約定，係因前開兩造減租協議載明：「因此決議，依
    據契約書第七條、（三）……」，故原告於前案縱以系爭契
    約第7條第3項約定為攻擊防禦方法，然所依據者仍為兩造減
    租協議之契約法律關係，而非系爭契約法律關係。是以，原
    告於前案請求既非依據系爭契約法律關係，則於前案自無法
    提出「基於系爭契約法律關係，依給付不能之規定，請求債
    務不履行損害賠償」之攻擊防禦方法，此顯與前揭最高法院
    判例所揭櫫「當時得提出而未提出之攻擊防禦方法」之情形
    不同。
(二)被告抗辯，兩造所簽訂並公證之契約內容，業已明訂標租不
    動產之現況，係以投標人親至現場參觀為準云云。就標租不
    動產之範圍，系爭契約已於第一條載明原告租用面積為3404
    .58 平方公尺，則本件原告依約得使用之土地面積，自應以
    3404. 58平方公尺為準甚明。至於上開投標須知中，並無「
    不動產範圍以投標人現場參觀為準」或類似之規定，故被告
    主張以投標人親至現場參觀為準云云，自屬無據，顯非可採
    。
(三)被告又辯稱，參照該投標須知第3條、第9條第5項規定，可
    證本件係採訂有最底價之標租採購案，亦即採價格標，是被
    告並無給付不完全之情事，原告亦未受有相當於租金之損害
    云云。惟查，本件固為訂有最底價之標租採購案，然被告何
    以能據此推論得「被告並無給付不完全之情事，原告亦未受
    有相當於租金之損害」之結果？其理由為何？立論上顯不明
    確，未見被告再予說明，自非可採。又依上開投標須知第3
    條，系爭契約為土地及建築改良物一併標租，其標租底價
    40,102元係按土地及建築改良物之月租金額合計而來，其中
    系爭土地部分，又係以臺中縣縣有房地租金率方案第一點所
    訂之年租金率計算月租金額為底價，則被告計算本件投標案
    中系爭土地之月租金底價時，除依上開房地年租金率外，亦
    須以「土地租用面積」為其計算依據，當時被告應即係以面
    積3404.58平方公尺為計算基準。
(四)被告再抗辯略以：系爭契約之所以載明「租賃不動產標示為
    ：土地部分，臺中縣大里市○○段第1地號，租用面積
    3404. 58平方公尺」，卻又於投標須知上載明「本次標租之
    縣有不動產共1標，詳如清冊，其現況請投標人親至現場參
    觀」，係因系爭土地並未分割，根本無法精細記載得使用之
    土地面積，故系爭契約上雖載明土地面積3404.58平方公尺
    ，然尚非指本標租案得使用之土地面積為3404.58平方公尺
    云云。惟查，系爭契約既已明確標示系爭土地之租用面積為
    3404.58平方公尺，則原告依約得使用收益之面積即係3404.
    58平方公尺。況且，系爭契約第1條有關系爭土地標示之表
    格中設有「備註」欄，則退步言，假設原告依約得使用之土
    地面積真短少於系爭契約明載之租用面積，則為何不直接於
    備註欄中標示明確？又何以系爭契約中別無任何關於此之特
    約記載？此益明被告上開所辯顯與一般經驗法則不符，要無
    足採。由此可見，兩造約定之系爭土地租用面積確實為契約
    載明之3404.58平方公尺無誤。
(五)被告另辯稱，依台中縣政府及本標租案之規定，被告所收受
    之月租金並非歸予被告所有，而係應全額回饋補助予原告所
    標租之立新托兒所，被告於98年1月19日以里市托字第03800
    01889號函，將全年度之月租金總額全額補助予原告，從而
    本案原告根本未受有任何損害云云。惟查，被告所稱應將系
    爭契約租金全額回饋補助予立新托兒所者，係指就讀立新托
    兒所學童之家長得申請之學雜費補助款，此屬公法上教育行
    政法律關係之範疇，要與本件私法上租賃契約之法律關係無
    關，被告自不得妄為倫比；甚且，各該學雜費補助款亦係由
    被告電匯轉帳至各學童家長提供之帳戶或通知領取（詳見被
    告上開函文），並非給付予原告，故仍未填補原告所受損害
    。易言之，本件原告所受相當於土地租金之損害，係肇因於
    被告未依約交付原告使用收益之土地面積共2415.37 平方公
    尺，已如前述，此與上述公法上學童學雜費之補助款根本無
    關。
八、並聲明：如主文第一項所示，並願供擔保，請准宣告假執行
    。
貳、被告則以：
一、原告前於97年5月間因本件系爭契約所生之爭議起訴請求：
    「1、被告應履行兩造於96年11月19日協調會議內容，即兩
    造所訂立之臺中縣大里市立新托兒所出租民間經營標租契約
    書中第7條第3項約定：租賃物，如因更正、重測，致標示有
    變更時，應將變更登記之結果載於租約（租約面積更正為
    989.21平方公尺）。並自變更之次月起，按面積增減比例重
    新計算租金。2、被告應給付原告溢繳租金1,925,100元及自
    本起訴狀送達之翌日起至清償日止按年息5%計算之利息。並
    陳明願供擔保請准宣告假執行。」，並經本院以97年度訴字
    第1378號判決駁回原告之訴確定，先予敘明。
二、本件原告主張兩造間因系爭契約所生之租金爭議，經向被告
    請求而遭拒絕給付後，基於系爭契約之法律關係，依給付不
    能之規定，向被告請求債務不履行之損害賠償等事實關係，
    核與原告於前案請求被告返還租金所主張之基本事實無異，
    均屬因系爭契約所生之爭議，是本件訴訟標的應為前案訴訟
    標的所涵蓋，且原告業於前案訴訟以系爭契約書第7條第3項
    關於調整租金之約定為其攻擊防禦方法（見前案判決書第2
    頁），依上揭規定，原告提起本件訴訟自應受前案判決既判
    力之拘束。縱原告另於本件訴訟主張基於系爭契約之法律關
    係，依給付不能之規定，向被告請求債務不履行之損害賠償
    ，惟上開主張僅為原告就系爭契約所生爭議之攻擊防禦方法
    ，則參以原告已於前案引用系爭契約中調整租金之約定為其
    攻擊防禦方法等情，原告於前案得以提出本件主張之上開攻
    擊防禦方法而未提出，依最高法院51年台上字第665判例意
    旨，本件訴訟亦應同受前案判決既判力之拘束，不容更為起
    訴。
三、按兩造所簽訂並經公證之「臺中縣大里市立新托兒所出租民
    間經營標租契約書」，除原告起訴狀證物一所附之契約條文
    外，另有「臺中縣大里市立新托兒所標租投標須知」（下稱
    投標須知）亦為契約附件，並一併公證為契約內容。參照該
    投標須知第一條明訂：「本次標租之縣有不動產共1標，詳
    如清冊，其現況請投標人親至現場參觀。」，係因該標租案
    之土地並未分割，根本無法精細記載得使用之土地面積，故
    標租契約上雖載明土地面積3404.58平方公尺，然尚非指本
    標租案得使用之土地面積為3404.58平方公尺。是被告並無
    給付不完全之情事。又兩造所簽訂並公證之契約內容，業已
    明訂標租不動產之現況，係以投標人親至現場參觀為準。是
    原告既已於投標前，親至現場確定系爭土地之使用情狀，又
    參與該投標案，且將該投標須知定為契約附件並一併公證之
    ，嗣後卻以其餘2415.37平方公尺之土地未能實際使用為理
    由，率而向被告請求不完全給付之損害賠償，其請求顯無理
    由。
四、再參照該投標須知第3條、第9條第5項分別明訂：「標租不
    動產以月租金額競標，標租底價為﹩40,102元，土地以臺中
    縣縣有基地租金率方案第一點所訂之年租金率計算月租金額
    為底價，建築改良物以課稅現值年租率百分之十計算月租金
    額底價，土地及建築改良物一併標租時，按上開土地及建築
    改良物支月租金額合計為底價。」、「以有效投標單中，投
    標月租金額最高者為得標人，次高者為次得標人。」，可證
    本件投標案之決標原則，係採訂有最底價之標租採購案，亦
    即係採價格標，是被告並無給付不完全之情事，原告亦未受
    有相當於租金之損害。
五、依台中縣政府及本標租案之規定，本件被告所收受之月租金
    ，並非歸予被告所有，而係應全額回饋補助予原告所標租之
    立新托兒所，是原告於97年6月6日發函並造冊，向被告請領
    幼童補助金，被告因當時本案尚涉訟於本院，嗣該案判決且
    原告未上訴而確定，被告即於98年1月19日以里市托字第
    0380001889號函，將全年度之月租金總額全額補助予原告。
    從而，本案原告根本未受有任何損害，其請求顯無理由，應
    予駁回。
六、並聲明：原告之訴駁回，如受不利判決，被告願供擔保，請
    准免予宣告假執行。
參、兩造爭執與不爭執事項
一、兩造不爭執之事項
(一)原告於96年8月6日參與被告公開招標之「大里市立新托兒所
    」標租案之投標，以最高金額得標，兩造於同年11月9日簽
    訂系爭契約，約定每月租金60,168元，為期五年，合約總價
    3,610,080 元，且載明原告承租之不動產標示為：系爭土地
    ，租用面積3404.58平方公尺；房屋部分為系爭房屋，租用
    面積460.10平方公尺。系爭契約簽訂後，並依法由公證人作
    成公證書。
(二)原告發現其實際得以使用之面積未達系爭契約所載之3404
    .58 平方公尺，經參與被告所召開之2次協調會後，先於96
    年12月28日即一次給付五年租金與被告，並以自行委託測量
    之結果，確認其實際得以使用面積為989.21平方公尺。
(三)原告為請求被告給付依無法使用土地面積比例計算之金額，
    曾於97年3月6日提出請願書並檢附現況面積成果圖送達被告
    。
(四)如果被告交付的面積有短少時，原告損害之計算方式如下：
  １依「臺中縣縣有房地租金率基準」第二點及第三點規定，臺
    中縣縣有基地每年之租金率，不分使用分區，均按收租當期
    土地申報地價年息百分之五計收；臺中縣縣有房屋每年之租
    金率，按收租當期稅捐稽徵機關房屋課稅現值年息百分之十
    計收。
  (1)系爭土地之面積為3404.58平方公尺，當期申報地價為每平
    方公尺2,100元，依上開基地租金率基準計算，系爭土地每
    月之租金應為29,790元（計算式：2100×3404.58×5%÷12
    ＝29790，小數點以下四捨五入）。
  (2)系爭房屋之房屋課稅現值為1,226,600元，依上開房屋租金
    率基準計算，系爭房屋每月之租金應為10,222元（計算式：
    0000000×10%÷12＝10222，小數點以下四捨五入）。
  (3)依上開臺中縣縣有房地租金率基準規定，系爭土地及系爭房
    屋之每月總租金應為40,012元（計算式：29790＋10222＝4
    0012），故系爭土地租金占系爭房地總租金之比例約為74.
    45%（計算式：29790÷40012＝0.7445，小數點後四位以下
    四捨五入）。
  ２系爭契約約定之房地總租金為每月60,168元，依上開比例計
    算，可知原告給付之租金中，其中系爭土地每月之租金為
    44,795元（計算式：60168×74.45%＝44795，小數點以下四
    捨五入）。
  ３如前述，系爭土地上原告實際得使用收益之面積僅有989.21
    平方公尺，亦即被告未依約交付原告使用收益之面積為2415
    .37 平方公尺（計算式：3404.58－989.21＝2415.37），可
    知原告無法使用收益部分，占系爭契約記載之承租面積之比
    例為70.94%（計算式：2415.37÷3404.58＝  0.7094，小數
    點後四位以下四捨五入）。
  ４從而，系爭土地每月之租金既為44,795元，而被告未依約交
    付原告使用收益之面積，又為系爭契約記載承租面積之70.
    94%，且系爭契約為期五年，故可知，因被告違反出租人依
    約交付全部租賃物之義務，五年間原告所受相當於租金之損
    害為1,906, 654元（計算式：44795×70.94%×12×5＝
    1,906,654，小數點以下四捨五入）。
二、兩造爭執之事項
(一)本件是否為97年度訴字第1378號既判力或爭點效力所及？
(二)原告投標系爭土地時，是否知悉系爭土地上實際989.21平方
    公尺？
肆、法院之判斷
一、本件不為97年度訴字第1378號既判力或爭點效力所及。
(一)按訴訟標的之法律關係，於確定之終局判決中經裁判者，當
    事人之一造以該確定判決之結果為基礎，於新訴訟用作攻擊
    防禦方法時，他造應受其既判力之拘束，不得以該確定判決
    言詞辯論終結前，所提出或得提出而未提出之其他攻擊防禦
    方法為與該確定判決意旨相反之主張（42年台上字第1306號
    判例意旨參照）。又所謂既判力不僅關於其言詞辯論終結前
    所提出之攻擊防禦方法有之，即其時得提出而未提出之攻擊
    防禦方法亦有之（最高法院51年台上字第665號判例意旨參
    照）。是既判力之判斷，需以前後訴訟之訴訟標的相同為其
    前提，於前後訴訟標的相同時，於前案言詞辯論終結前所提
    出之攻擊防禦方法，或當時得提出而未提出之攻擊防禦方法
    未提出時，亦同受既判力所拘束，不得為相反主張。本件前
    案（本院97年度訴字第1378號）之訴訟標的為兩造因系爭契
    約之履約爭議於96年11月19日所為減租協議，性質上為和解
    契約，原告以該和解契約為訴訟標的，本件則為不完全給付
    之損害賠償，兩者訴訟標的不同，自不生前案判決既判力拘
    束本件訴訟之問題。又原告於前案訴訟之所以提及系爭契約
    第7條第3項關於調整租金之約定，係因前開兩造減租協議載
    明：「因此決議，依據契約書第七條、（三）……」，故原
    告於前案縱以系爭契約第7條第3項約定為攻擊防禦方法，然
    所依據者仍為兩造減租協議之契約法律關係，而非系爭契約
    法律關係。是以，原告於前案請求既非依據系爭契約法律關
    係，則於前案自無法提出「基於系爭契約法律關係，依給付
    不能之規定，請求債務不履行損害賠償」之攻擊防禦方法，
    此顯與前揭最高法院判例所揭櫫「當時得提出而未提出之攻
    擊防禦方法」之情形不同，自不能比附援引，被告此部分抗
    辯尚屬無據。
(二)次按所謂「爭點效」，係指法院於確定判決理由中，就訴訟
    標的以外當事人所主張之重要爭點，本於當事人辯論之結果
    已為判斷時，除有顯然違背法令，或當事人已提出新訴訟資
    料足以推翻原判斷之情形外，於同一當事人就與該重要爭點
    有關所提起之他訴訟，不得再為相反之主張，法院亦不得作
    相反之判斷，始符合民事訴訟法上之誠信原則（最高法院92
    年度台上字第315號、88年度台上字第2230號、88年度台上
    字第557號、84年度台上字第2530號、81年度台上字第625號
    、73年度台上字第4062號判決意旨參照）。本院前案（97年
    度訴字第1378號）判決如就當事人所主張之重要爭點，本於
    當事人辯論之結果，已為判斷時，除有顯然違背法令之情形
    ，或當事人已提出新訴訟資料足以推翻原判斷之情形外，於
    「同一當事人」就與該主要爭點有關所提起之後訴訟，不得
    為相反之主張，法院亦不得作相反之判斷，始符合誠信原則
    。綜上，爭點效之要件如下：1.前訴與後訴之當事人為同一
    。2. 就前訴之正當與否判斷過程中，成為主要爭點之部分
    。3.法院就該爭點曾為實質上之審理，當事人在前訴亦曾盡
    其主張舉證之工作。4.前訴與後訴之爭執大致同等。前案訴
    訟之爭點為「兩造究竟有否在96年11月19日就系爭租約達成
    減租協議」 (詳前案判決第5頁)，本件則為「原告投標系爭
    土地時，是否知悉系爭土地上實際989.21平方公尺？」，是
    前後訴訟之爭點顯然不同，自無爭點效之適用。則被告抗辯
    本件應有「爭點效」理論之適用，而應受本院另案96年度訴
    字第1378號判決認定之拘束，洵無可採。
二、原告投標系爭土地時，不知系爭土地上實際可使用面積為
    989.21平方公尺。
    本件被告抗辯略以：依與系爭契約一併公證為契約內容之「
    臺中縣大里市立新托兒所標租投標須知」第一條規定，兩造
    所簽訂並公證之契約內容，業已明訂標租不動產之現況，係
    以投標人親至現場參觀為準。且該投標須知第3條、第9條第
    5項規定，可證本件係採訂有最底價之標租採購案，亦即採
    價格標，是被告並無給付不完全之情事，原告亦未受有相當
    於租金之損害，並舉證人趙小玲證言為其證據方法云云。經
    查：
(一)本次標租之縣有不動產共1標，詳如清冊，其現況請投標人
    親至現場參觀。標租不動產以月租金額競標，標租底價
    $40,102，土地以臺中縣縣有基地租金率方案第一點所訂之
    年租金率計算月租金額為底價，建築改良物以課稅現值年租
    率百分之井計算月租金額為底價，土地及建築改良物一併標
    租時，按上開土地及建築改良物之月租金額合計為底價。此
    有卷附臺中縣大里市立新托兒所標租投標須知第一條、第三
    條訂有明文。而上揭規定，依同須知第十九條規定，決標後
    簽訂標租契約時，本投標須知作為契約附件。足見前揭投標
    須知為系爭契約一部分，並經公證在案。被告抗辯，投標前
    原告曾至現場參觀，原告對於其曾至現場參觀之額觀事實，
    不為爭執，僅爭執證人趙小玲有告知租約上土地租用面積與
    現場實際可使用面積不符之事實。則對於原告知悉租約上實
    際使用面積與系爭土地登記面積不符之事實，被告負有舉證
    之責。
(二)證人趙小玲到庭證述：（法官問：原證二之租約（契約書）
    上面寫的租用面積土地是如何標示？）是按照土地跟建物的
    所有權狀標示。公所委託出租的土地面積是整塊的土地無法
    分割，所以把整塊土地的面積標示出來。... 租約是制式表
    格，我們有請原告到現場看，有現場跟原告說可使用的範圍
    ，現場都有說明。我不清楚原告是否是地政人員。現場沒有
    拿皮尺現場測量，但是可以使用的範圍就是托兒所有圍牆圍
    起來的土地範圍。得標點交的範圍就如點交清冊，土地沒有
    實際測量，點交就是圍牆範圍內全部有點交。無法點交的部
    分有跟投標所有的人說明。我不記得是否有跟投標的人說可
    以使用的範圍跟合約內的面積差異很大。也沒有用圖表示出
    來給投標人看。（原告訴訟代理人問：契約載明的面積跟可
    使用的面積不同，為何未在契約的備註欄上載明？）我們認
    為到現場看就已經很清楚了，圍牆就圍的好好的，警察局、
    公園就在附近。（原告訴訟代理人問：租約上的面積的意義
    何在？）租約上的面積是做為租金的計算方式，但實際的租
    金由開標的得標者金額來計算。（原告訴訟代理人問：當時
    土地的底價的計算方式？）按照公有出租標準來計算。按照
    權狀上3404.58平方公尺的數額來算出租金底價。（原告訴
    訟代理人問：當時發包的時候，為何未請地政人員來測量，
    也沒有在投標須知上來註明？）因為本案在承作的時候，因
    為工程的問題就已經延宕了，而且時間上很趕，我們認為當
    場看了就可以知道可以使用的範圍，而且現場看了，我們都
    有告訴投標人那個地方可以使用，那個地方不可以使用，而
    且原告有問，公園可不可以使用，我們有說，公園是開放的
    空間，可以帶托兒所的小朋友去玩，但是不能圍起來使用。
    用權狀上的面積只是一個計算的參考，底價是由市長來開。
    （原告訴訟代理人問：為何這麼大的差距，為何用權狀面積
    來計算租金？）來不及測量，而且所計算的租金比市面上的
    租金相對便宜很多。我有跟投標的人說警察局、公園是同一
    塊土地。系爭土地與旁邊其他地號土地沒有相連的，是一塊
    畸零地，很容易辨識出來，托兒所、警察局、公園也是建好
    。同一塊土地就是同一個地號的土地，我們來不及用地籍圖
    去標示出系爭托兒所可使用的位置、房屋位置。（98年3 月
    4日筆錄第2頁至第5頁參照）等語，足見系爭租約開標前
    ，曾請投標人到現場參觀，點交時亦點交建築改良物及所
    在土地，原告曾詢問托兒所旁之公園可否使用，證人告知
    是公共場所可使用，但不能圍起來使用，況證人亦自承現
    場原告或證人並沒有皮尺丈量系爭土地面積，而被告訂底
    價時，係按土地登記面積依臺中縣縣有基地租金率方案第一
    點所訂之年租金率計算土地月租金額為底價，建築改良物以
    課稅現值年租率百分之十計算月租金額為底價，證人無法
    肯定是否有跟投標的人說可以使用的範圍跟合約內的面積差
    異很大。也沒有用圖表示實際可使用土地在系爭土地上位置
    予投標人看。
(三)按契約之成立，須有要約與承諾二者意思表示一致之事實始
    足當之，若無此事實，即契約尚未合法成立，自不發生契約
    之效力。而所謂意思表示合致，係指係雙方當事人以客觀上
    對立之要約與承諾內容相互一致，且主觀上基於自己、自由
    之意願，均有欲與他方之意思表示相結合而生統一的法律上
    效果之意思。本件兩造所爭執者，原告投標系爭土地時，是
    否知悉系爭土地上實際可使用面積為989.21平方公尺？就此
    事實，兩造是否有合意，自仍應適用上述有關契約意思表示
    合致之法則以為判斷。而所謂意思表示合致，包括必要之點
    與非必要之點，所謂必要之點，指某種契約所不可缺之原素
    ( 要素)，如買賣為標的物及其價金，在僱傭為勞務之提供
    及報酬，於租約為租賃物及租金。所謂非必要之點，包括常
    素(如出賣人之瑕疵擔保)及偶素 (即某種法律事實，因當事
    人特別表示而成為契約之內容，如附條件及期限)，而所謂
    合意係指經由解釋所確定之「表示內容的一致」，而非指內
    心意思之一致而言。本件被告抗辯，系爭契約成立時，業已
    告知實際可使用之系爭土地面積為系爭建物附連之圍牆所圍
    繞之土地面積，並請投標人到現場參觀，於參觀時或點交時
    ，均告知租用之土地面積，係為系爭建物附連之圍牆所圍繞
    之土地面積，為原告所否認，就此有利於己事實，被告負有
    舉證之責。而證人趙小玲上揭證言，僅足證明原告有到現場
    參觀，並告知使用面積為系爭建物附連之圍牆所圍繞之土地
    面積，且事實上並無現場丈量或於投標須知或契約內告知實
    際可使用系爭土地面積不及登記面積之1/3，而就原告非屬
    地政人員或具有土地專業素養身分者而言，無法僅憑現場參
    觀，肉眼判斷出實際可使用面積不及登記面積1/3，就資訊
    掌握而言，被告既為系爭土地管理人，對於系爭租約所使用
    之實際面積不及登記面積1/3，此種契約常素之交易上重要
    事實，即投標人如知悉可使用面積不及登記面積1/3時，均
    將以實際面積換算承租價格，依誠實信用原則，被告負有告
    知之義務，被告不為告知或於圖上標示實際可使用位置、面
    積，則系爭土地登記謄本面積、契約書所載面積均為3404.
    58 平方公尺，應認兩造意思表示合致之契約面積為3404.
    58平方公尺。
三、按「出租人應以合於所約定使用收益之租賃物，交付承租人
    ，並應於租賃關係存續中，保持其合於約定使用、收益之狀
    態。」民法第423條定有明文。又「因可歸責於債務人之事
    由，致為不完全給付者，債權人得依關於給付遲延或給付不
    能之規定行使其權利。」、「因可歸責於債務人之事由，致
    給付不能者，債權人得請求賠償損害。」亦分別為民法第
    227條第1項、民法第226條第1項所明定。故「出租人以合於
    所約定使用收益之租賃物交付承租人後，不僅須消極的不妨
    礙承租人使用收益，且須積極的在租賃關係存續中，保持其
    合於約定使用收益之狀態，此觀民法第423條之規定自明。
    故租賃物在租賃關係存續中，受有妨害，致無法為圓滿之使
    用收益者，不問其妨害係因可歸責於出租人之事由或由於第
    三人之行為而生，出租人均負有除去之義務，以保持租賃物
    合於約定使用收益之狀態。倘出租人怠於履行此項義務，致
    承租人受有損害，自應負債務不履行之損害賠償責任。」 (
    最高法院77年度台上字第2369號判決要旨參照)。本件系爭
    租約土地部分之面積為3404.58平方公尺，被告實際僅交付
    989.21平方公尺之系爭土地予原告使用，已如前述，揆諸
    上開規定，被告應負不完全給付之責，而其餘未能交付之
    土地，事實上已作為公園、警察機關使用，已無法交付原告
    使用，而未能交付原告使用又係可歸責於債務人即被告，依
    民法第227條規定，原告自得請求不完全給付之損害賠償，
    而對於損害賠償之計算方式及數額，兩造不爭執其計算方式
    及數額如不爭執事項 (四)所示方式及數額，從而原告依不
    完全給付之損害賠償請求權，請求被告給付1,906,654元，
    即屬有據，應予准許。
四、被告另辯稱，依台中縣政府及本標租案之規定，被告所收受
    之月租金並非歸予被告所有，而係應全額回饋補助予原告所
    標租之立新托兒所，本案原告根本未受有任何損害云云。惟
    查，被告所稱應將系爭契約租金全額回饋補助予立新托兒所
    者，係指就讀立新托兒所學童之家長得申請之學雜費補助款
    ，此屬公法上教育行政法律關係之範疇，與本件私法上租賃
    契約不完全給付，致原告所受相當於土地租金之損害，係肇
    因於被全依約交付原告使用收益之土地面積共2415.37平方
    公尺無關，被告自不得妄為比附；況各該學雜費補助款亦係
    由被告電匯轉帳至各學童家長提供之帳戶或通知領取，有被
    告98年1月19日以里市托字第0380001889號函文附卷可稽，
    並未給付原告，原告所受損害並未填補。被告此部分抗辯，
    亦難認有據。
五、按負損害賠償責任者，除法律另有規定或契約另有訂定外，
    應回復他方損害發生前之原狀。因回復原狀而應給付金錢者
    ，自損害發生時起，加給利息。不能回復原狀或回復顯有重
    大困難者，應以金錢賠償其損害。給付有確定期限者，債務
    人自期限屆滿時起，負遲延責任。給付無確定期限者，債務
    人於債權人得請求給付時，經其催告而未為給付，自受催告
    時起，負遲延責任。民法第213條第1項、第2項、第215條及
    229條第1項、第2項分別定有明文。又遲延之債務，以支付
    金錢為標的者，債權人得請求依法定利率計算之遲延利息。
    但約定利率較高者，仍從其約定利率。應付利息之債務，其
    利率未經約定，亦無法律可據者，週年利率為5%。民法第
    233條第1項及第203條亦有明文。本件原告對被告之損害賠
    償債權，核屬無確定期限之給付，既經原告於97年3月6日提
    出請願書並附上實測之面積圖，即已得確定無法使用之面積
    ，被告迄未給付，當應負遲延責任，是原告請求被告給付自
    提出請願書之翌日即97年3月7日起，按年息5%計算之法定遲
    延利息，洵屬有據。
六、綜上所述，原告依據不完全給付損害賠償之法律關係，請求
    被告給付原告1,906,654元，及自97年3月7日起至清償日止
    ，按年息5%計算之利息，為有理由，應予准許。
七、本件事證已臻明確，兩造其餘攻擊防禦方法及舉證，於本件
    事實認定判決結果不生影響，茲不一一認列，附為敘明。
伍、本件兩造分別陳明願供擔保聲請宣告假執行或免為假執行，
    均核無不合，爰酌定相當擔保金額分別宣告之。
陸、訴訟費用之負擔及假執行之依據：民事訴訟法第78條、第
    390條第2項、第392條。
中    華    民    國    98    年    3    月    18    日
                  民事第一庭    法  官  陳學德
正本係照原本作成。
如對本判決上訴，須於判決送達後20日內向本院提出上訴狀。
中    華    民    國    98    年    3    月    18    日
                                書記官


司法院資訊處製作；財團法人民間司法改革基金會備份。
